【裁判字號】    97,上訴,2937
【裁判日期】    971224
【裁判案由】    違反槍砲彈藥刀械管制條例
【裁判全文】
臺灣高等法院臺中分院刑事判決        97年度上訴字第2937號
上  訴  人  臺灣南投地方法院檢察署檢察官
被      告  乙○○
選任辯護人  陳光龍  律師
上列上訴人因被告違反槍砲彈藥刀械管制條例案件，不服臺灣南
投地方法院97年度重訴字第7號中華民國97年10月14日第一審判
決（起訴案號：臺灣南投地方法院檢察署97年度偵字第1611號）
，提起上訴，本院判決如下：
    主  文
上訴駁回。
    理  由
一、公訴意旨略以：被告乙○○具有原住民身分，其於民國九十
    六年三月間某日某時許，在其位於南投縣信義鄉地利村開信
    巷一八之二號住處內，以向五金行購得之槍管、槍身、板機
    、擊垂及鋼珠等物，再以車床等器具製造具有殺傷力之土造
    長槍一枝（槍枝管制編號：0000000000號，以下
    簡稱為系爭槍枝）。嗣於九十七年三月二十六日十四時許，
    被告攜帶系爭槍枝與案外人呂錦山前往南投縣信義鄉地利村
    卡社溪支流打獵時，因該槍枝掉落走火，彈丸擊中被告之臀
    部，致被告受傷，經警循線查獲並扣得系爭槍枝一枝與工業
    用底火殼一顆，因認被告涉犯違反槍砲彈藥刀械管制條例第
    八條第一項、同條例第十二條第一項之罪嫌等語。
二、檢察官上訴意旨略以：
  (1)製造子彈部分：依槍砲彈藥刀械管制條例第20條第 1項規定
    排除適用槍砲彈藥刀械管制條例之刑罰規定者，僅限於供作
    生活工具之用之「原住民自製獵槍、魚槍」或「漁民自製魚
    槍」，而不包括子彈。是原住民未經許可製造或持有子彈，
    而觸犯同條例第12條之罪者，自無同條例第20條第 1項規定
    之適用。
  (2)製造長槍部分：槍砲彈藥刀械管制條例第20條第1項所稱「
    原住民製造、運輸或持有而供作生活工具之用之自製獵槍」
    ，應解釋為「原住民本於其文化傳統所形成之特殊習慣，專
    為其於生活中從事狩獵、祭典等活動使用，而以傳統方式所
    製造、運輸或持有之自製簡易獵槍」，始與立法本旨相契合
    。若與原住民之生活無關，而非供為生活上所需要之工具，
    甚且持供非法用途者，自無該條之適用，仍應適用該條例有
    關刑罰之規定論罪科刑。
  (3)所謂「自製獵槍」，依內政部87年6月2日台87警字第877011
    66號函說明：係指「原住民依傳統習慣專供捕獵維生之生活
    工具，由申請人自行獨力製造或與非以營利為目的之原住民
    在警察分局核准之報備地點協力製造完成，以逐次由槍口裝
    填黑色火藥於槍管內，打擊底火或他法引爆，將填充之射出
    物射出，非使用具有彈頭、彈殼及火藥之子彈者。射出物：
    指供自製獵槍引爆槍管內火藥後發射之用，填充於槍管內，
    遠小於槍管內徑之固體物，如玻璃片、彈丸等，且不含具有
    彈頭、彈殼及火藥之子彈。」是以，此之「自製獵槍」結構
    簡單，常見者是一端開口，另一端則封閉而留下細微小孔之
    鐵管，裝設固定架在木質槍托上，再於槍托上設一彈簧連接
    扳機及擊錘，火藥及射出物由開口一端填入，以鐵條伸入鐵
    管，將火藥與射出物擠壓至封閉端，當扣動扳機時，可藉彈
    簧作用使擊錘向前撞擊封閉鐵管一端，使得所裝填之火藥藉
    封閉端之小孔與擊錘接觸撞及產生火花引燃爆炸，再將裝填
    於槍管內之射出物射出，以達射殺獵物目的。「自製獵槍」
    與「土造霰彈槍」雖均為土造長槍，但「自製獵槍」所擊發
    者非預先製造完成之霰彈，而是以火藥逐次填塞在槍管內，
    再與射出物相配合後擊發者；且「自製獵槍」是於槍管開口
    裝入火藥及射出物，並非在後膛裝彈，屬最原始結構之槍枝
    ；其特徵為：發射速度慢、無法連發（無預先製造之子彈，
    射擊時需逐次裝填火藥、射出物，再以鐵條自槍管前端伸入
    壓實）、不穩定（以擊錘直接撞及黑色火藥或底火引爆，火
    藥品質、裝填技術均影響其能否順利射擊）、威力不大（火
    藥非集中裝填於藥筒內，而是與射出物共同散落於槍管內，
    影響爆炸力）、攜帶不便（長約一‧五至二公尺為制式霰彈
    槍之二倍，又需另行攜帶火藥、小彈丸及通槍鐵條供配用）
    。故可發射「制式霰彈」之「土造霰彈槍」，即非本條例第
    20條所指之「自製獵槍」。
  (4)本件被告所製造之土造長槍 1枝，經鑑定係由具擊發機構之
    木質槍身及土造金屬槍管組合而成，擊發功能正常，可供擊
    發口徑0.27吋建築工業用彈，用以發射彈丸使用，並非以逐
    次由槍口裝填火藥於槍管內，打擊底火或他法引爆槍管內火
    藥而將填充射出物射出之方式使用，有卷附查獲槍枝現場照
    片、內政部97年 9月5日內授警字第09708741273號函可按，
    復有土造長槍 1枝扣案可證，該槍枝即非屬槍砲彈藥刀械管
    制條例第20條所稱原住民自製之獵槍。本件被告雖為原住民
    ，有戶籍謄本 1份在卷可憑，惟其所製造之槍枝與主管機關
    函釋之內容不符，應非屬槍砲彈藥刀械管制條例第20條所指
    之原住民自製獵槍等語。
三、訊據被告乙○○對於自製獵槍之事實坦承不諱，惟堅決否認
    有違反槍砲彈藥刀械管制條例犯行，辯稱：I伊係以五金行
    市售之建築工業用彈為底火，從槍管前端送入鋼珠，以擊發
    底火引爆方式，射出鋼珠方式打獵，並無製造子彈之行為；
    II伊原本於台北工作，失業後返回家鄉打零工，因田地遭土
    石流淹沒，伊自製獵槍上山打獵，獲得飛鼠、山豬等獵物，
    多少充當部分家中食物來源；之前部落製作之獵槍固係以火
    藥填塞之單純方式，然較為危險，故現在已改良製作如系爭
    槍枝之獵槍等語。
四、按槍砲彈藥刀械管制條例第20條第 1項於90年11月14日修正
    公布前，原規定「原住民未經許可，製造、運輸、陳列或持
    有自製之獵槍，供作生活工具之用者，減輕或免除其刑，並
    不適用前條之規定。」修正後第 1項則規定：「原住民未經
    許可，製造、運輸或持有自製之獵槍，供作生活工具之用者
    ，處新台幣 2萬元以下罰鍰，本條例有關刑罰之規定，不適
    用之」。修正立法理由謂「原住民使用獵槍是有其生活上之
    需要，以法律制裁持有生活必需品之行為，是對原住民人權
    之嚴重傷害。因此，原住民持有獵槍者只要登記即可合法，
    而未經登記者則以行政罰加以處罰，這不但符合行政程序法
    之規定，也保障了原住民基本之生活權益。」是就上開法條
    文字及修正之理由觀之，法律就原住民供作生活工具之用之
    自製獵槍，並未規定其一定之型式，且在事理上，在符合前
    開要件之下，隨著技術日益進步，自製獵槍亦不排除對使用
    者更安全之設計。
五、本院查：
  (一)按被告以外之人於審判外之陳述，雖不符刑事訴訟法第159
    條之1、159條之2、159條之3、159條之4 等規定，而經當事
    人於審判程序同意作為證據，法院審酌該言詞陳述或書面陳
    述作成時之情況，認為適當者，亦得為證據。當事人、代理
    人或辯護人於法院調查證據時，知有第159條第1項不得為證
    據之情形，而未於言詞辯論終結前聲明異議者，視為有前項
    之同意，刑事訴訟法第159條之5定有明文。本件檢察官、被
    告及選任辯護人於本院審理時，就證人呂錦山於審判外之陳
    述部分，未就其證據能力聲明異議，本院審酌該言詞陳述作
    成時之情況，並查無其他不法之情狀，足認為得為本案之證
    據，依刑事訴訟法第159條之5之規定，有證據能力，合先說
    明。
  (二)被告確屬山地原住民之布農族乙節，有戶籍謄本一份在卷可
    查（見原審卷第一五頁）。
  (三)被告所自製之獵槍係屬土造長槍，經內政部警政署刑事警察
    局鑑定結果：系爭槍枝係由具擊發機構之木質槍身及土造金
    屬槍管組合而成，擊發功能正常，可供擊發口徑零點二七吋
    之建築工業用彈（作為發射動力），用以發射彈丸使用，具
    有殺傷力；而送鑑定之工業底火空殼一顆，則係已擊發之口
    徑零點二七吋建築工業用彈彈殼等語，此有該局九十七年四
    月二十八日刑鑑字第０９７００４９６９４號鑑定書一份在
    卷可憑（見偵查卷第一六頁至第一二頁）。又系爭槍枝所使
    用之工業用底火係一般建築打鋼釘使用之工業用底火，此經
    被告於警詢中陳述明確（參見警卷第二頁），核與證人呂錦
    山於警詢時所供，被告所自製之獵槍係使用工業用底火，以
    扣板機擊發鋼珠等語及上開槍枝鑑定所認，系爭槍枝係以建
    築工業用彈做為發射動力等情相符，參酌被告於本院審理時
    ，當庭以系爭槍枝展示、說明，鋼珠一顆係由槍管前端置入
    ，以通條將之推入定位，另將工業用彈自槍機處置入，拉槍
    機入定位後即可扣板機擊發，一次一發等情，工業底火既與
    鋼珠分離，即與彈頭、彈殼、火藥一體之子彈基本型式有別
    ，被告應無製造子彈之行為應可認定。
  (四)被告確係持系爭槍枝與證人呂錦山共至南投縣信義鄉丹大林
    區卡社溪支流處打獵，因被告不慎跌倒，系爭槍枝滑落走火
    擊發，致彈丸射中被告左臀，造成被告左股骨頸骨折、左臀
    與左大腿開放性傷口乙節，並經證人呂錦山於警詢中證述明
    確（參見警卷第五頁），並有財團法人彰化基督教醫院急診
    病歷、南基醫院轉診單均影本各一份及南基醫院診斷書一份
    附被告受傷處照片二幀在卷可考（見警卷第一三頁至第二○
    頁）。證人呂錦山並於警詢中明確證稱，被告所有之系爭槍
    枝確實純粹作為打獵使用，並無涉及其他不法行為等語（參
    見警卷第八頁）。依此足認被告上開所辯，其製造系爭槍枝
    純粹係為打獵使用，此為其生活之一部分，並未用以犯罪等
    語係屬事實。
  (五)檢察官上訴意旨，雖以上開理由認被告所自製之系爭獵槍與
    主管機關函釋之內容不符，應非屬槍砲彈藥刀械管制條例第
    20條所指之原住民自製獵槍云云。然查：
  (1)按槍砲彈藥刀械管制條例就原住民未經許可製造土造獵槍供
    作生活工具之用者，是否應予刑罰處罰，有其歷史沿革，爰
    就其相關部分詳述如下：
    1.槍砲彈藥刀械管制條例係於七十二年六月二十九日經總統
      制定公布施行，依當時該條例第四條第一款規定，本條例
      所稱槍砲包括獵槍（指制式獵槍）及其他可發射金屬或子
      彈具有殺傷力之各式槍砲（泛指各式土造槍枝）；且同條
      例第五條明定非經中央主管機關許可，不得製造槍砲、彈
      藥；而未經許可製造獵槍及其他可發射金屬或子彈具有殺
      傷力之各式槍砲者，分別依同條例第八條第一項、第十條
      第一項處斷，雖同條例第十四條同時明定獵槍、魚槍專供
      生活習慣特殊國民之生活工具者，其管理辦法，由中央主
      管機關定之，然仍不能謂原住民製造土造獵槍得以阻卻違
      法。
    2.嗣該條例於八十六年十一月二十六日修正公布施行，當時
      同條例第四條第一款仍規定本條例所稱槍砲包括各式制式
      槍砲（包括制式獵槍）及其他可發射金屬或子彈具有殺傷
      力之各式槍砲（泛指各式土造槍枝）；且同條例第五條仍
      明定非經中央主管機關許可，不得製造槍砲、彈藥；而未
      經許可，製造獵槍及其他可發射金屬或子彈具有殺傷力之
      各式槍砲者，改依同條例第八條第一項、第十一條第一項
      處斷。當時同條例第二十三條雖仍明定獵槍、魚槍、刀械
      專供生活習慣特殊國民之生活工具者，其管理辦法，由中
      央主管機關定之，惟同條例第二十條已增修原住民未經許
      可，製造「自製之獵槍」，供作生活工具之用者，減輕或
      免除其刑。自此就原住民未經許可製造「自製之獵槍」（
      指土造獵槍，非指制式獵槍），雖仍處以刑罰，惟已明文
      規定應減輕或免除其刑，顯已開始尊重原住民之傳統生活
      習慣。
    3.至九十年十一月十七日，該條例再經總統修正公布施行，
      除刪除該條例第二十三條關於獵槍、魚槍、刀械專供生活
      習慣特殊國民之生活工具者，其管理辦法，由中央主管機
      關定之之規定，同時修正該條例第二十條，明定原住民未
      經許可製造「自製之獵槍」，供作生活工具之用者，僅處
      以罰鍰（行政罰），本條例有關刑罰之規定不適用之。槍
      砲彈藥刀械管制條例至此已明白宣示尊重原住民之傳統生
      活習慣，允許原住民為供作生活工具之用，得製造「自製
      之獵槍」供作生活工具之用，並改依行政管理，授權中央
      主管機關訂立管理辦法規範許可申請，然即便未遵循行政
      管理，亦僅屬行政罰之層次，足認自此已正式將原住民為
      供作生活工具之用，製造「自製之獵槍」之行為予以除罪
      化，應屬明確。
  (2)再按槍砲彈藥刀械管制條例所稱之槍砲，係指該條例第四條
    第一項第一款所指之各式制式槍砲及其他可發射金屬或子彈
    具有殺傷力之各式槍砲（即各式土造槍枝），易言之，若非
    該條例第四條第一項第一款所定之各式制式槍砲及其他可發
    射金屬或子彈具有殺傷力之各式槍砲，即非該條例所規範之
    槍砲，此為當然解釋。據此，同條例第二十條第一項既明定
    原住民為供作生活工具之用，製造「自製之獵槍」者，不適
    用本條例有關刑罰之處罰，而予以除罪化，顯然同條例第二
    十條所指之「自製之獵槍」亦屬同條例第四條第一項第一款
    所指之槍砲，否則倘認同條例第二十條所指之「自製之獵槍
    」非屬同條例第四條第一項第一款所指之槍砲，本即無槍砲
    彈藥刀械管制條例之適用，何有所謂不適用本條例有關刑罰
    之處罰可言，事理至明。再者，同條例第二十條所指原住民
    「自製之獵槍」既為「自製」，顯非同條例第四條第一項第
    一款所指之各式「制式」槍砲，亦即非制式獵槍，從而即應
    係指同條例第四條第一項第一款所指之其他可發射金屬或子
    彈具有殺傷力之各式槍砲（即所謂土造獵槍）無疑。扣案之
    系爭槍枝經鑑定結果確屬土造長槍，已如上述，被告又以之
    做為打獵使用，自屬所謂「自製之獵槍」無訛。
  (3)內政部八十七年函釋固表示：自製獵槍指原住民傳統習慣專
    供捕獵維生之生活工具，由申請人自行獨力製造或與非以營
    利為目的之原住民在警察分局核准之報備地點協力製造完成
    ，以逐次由槍口裝填黑色火藥於槍管內，打擊底火或他法引
    爆，將填充之射擊物射出，非使用具有彈頭、彈殼及火藥之
    子彈者。而所謂射出物係指供自製獵槍引爆槍管內火藥後發
    射之用，填充於槍管內，遠小於槍管內徑之固體物，如玻璃
    片、彈丸等，且不含具有彈頭、彈殼及火藥之子彈等語。從
    而原審法院就系爭槍枝是否屬於「自製之獵槍」函詢內政部
    ，內政部即以九十七年九月五日內授警字第０９７０８７１
    ２７３號函表示，系爭槍枝核與該部八十七年六月二日台內
    警字第８７７０１１６號函釋者迥異等語（見原審卷第二三
    頁）。然：
    槍砲彈藥刀械管制條例第二十條第一項規定就「自製之獵
      槍」並未為任何形式上之限制，行政機關本不得以命令或
      他法限制之。同條例第二十條第三項雖規定就原住民製造
      獵槍之許可申請、條件、期限、廢止、檢查及其他應遵行
      事項之管理辦法，由中央主管機關定之，然此係指行政許
      可之範疇，並非授權中央主管機關得對原住民製造「自製
      之獵槍」之槍枝功能為限制管理。況內政部八十七年函釋
      ，僅屬內政部機關內部之函釋，位階甚至不達法律授權之
      命令層次，不能以之增加法律對人民權利所無之限制。上
      述函釋已然悖離法律之明文規定，依中央法規標準法第十
      一條規定，既有牴觸法律之情形，自屬無效。
    抑且，上開函釋之時間為八十七年，而現行即九十四年一
      月二十八日公布施行之槍砲彈藥刀械管制條例其草案亦係
      由內政部所起草，再送交行政院，轉請立法院訂定通過，
      在此過程中，內政部亦未將其先前之函釋內容在法文表現
      出來，顯見其亦以為新條文之規定為正確。再大法官會議
      釋字第一三七號、第二一六號解釋均一致指出：各機關依
      其職掌，就有關法規為釋示之行政命令，法官於審判案件
      時，固可予以引用，但仍得依據法律，表示適當之不同意
      見、見解，並不受其拘束，從而依上開所述，本院自不受
      內政部八十七年函釋之拘束。
    最高法院九十六年度台上字第一六七四號判決之判決內容
      似亦表示，槍砲彈藥刀械管制條例第二十條第一項所規定
      之「自製之獵槍」應參照內政部八十七年函釋內容認定。
      然該案例中之被告遭查獲製槍用之撞針二十二粒、霰彈槍
      膛十四支、撞針室九粒、槍托成品二枝、槍托半成品一枝
      、板機十八塊、槍管六把等物，足見該案被告製造土製霰
      彈槍枝目的係在轉售圖利，而非供自己打獵之生活工具，
      可謂甚明，從而該案例之情況，顯與本件有別，最高法院
      因應該具體特殊案例所表示之見解，尚不能適用於本件情
      形。
    綜此，公訴檢察官引用內政部八十七年函釋以及最高法院
      上開見解，認為被告製造之系爭槍枝非屬槍砲彈藥刀械管
      制條例第二十條第一項所規定「自製之獵槍」，尚非有理
      由。
六、按犯罪事實，應依證據認定之，無證據不得認定犯罪事實；
    不能證明被告犯罪或其行為不罰者，應諭知無罪之判決，刑
    事訴訟法第154條第2項、第301條第1項分別定有明文。綜合
    上開論述，被告雖確有未經許可，製造可發射子彈具有殺傷
    力之土造長槍（獵槍）之事實，然被告係布農族山地原住民
    ，依證據顯示，系爭槍枝係供做其打獵之生活工具，則其所
    為充其量僅屬違反槍砲彈藥刀械管制條例第二十條第一項之
    規定，而應處以行政罰，尚不適用該條例有關刑罰之規定。
    被告之自製獵槍行為既屬刑事不罰之行為，且無積極證據證
    明其有製造子彈之行為，原審以不能證明被告犯罪，而依刑
    事訴訟法第301條第1項規定，諭知無罪之判決，經核認事用
    法，並無不合，檢察官上訴意旨認應就被告予以論罪科刑，
    而指摘原判決不當，經查為無理由，應予駁回。
七、據上論斷，應依刑事訴訟法第368條，判決如主文。
本案經檢察官甲○○到庭執行職務。
中    華    民    國    97    年    12    月    24    日
            刑事第四庭    審判長法  官  洪   耀   宗
                                法  官  蔡 王 金  全
                                法  官  劉   登   俊
以上正本證明與原本無異。
檢察官得上訴。
被告不得上訴。
如不服本判決應於收受送達後十日內向本院提出上訴書狀，其未
敘述上訴理由者，並得於提起上訴後十日內向本院補提理由書（
均須按他造當事人之人數附繕本）「切勿逕送上級法院」。
                                書記官  粘   銘   環
中    華    民    國    97    年    12    月    24    日


司法院資訊處製作；財團法人民間司法改革基金會備份。
